【裁判字號】    98,重訴,274
【裁判日期】    981023
【裁判案由】    債務人異議之訴
【裁判全文】
臺灣板橋地方法院民事判決             98年度重訴字第274號
原      告  乙○○
            丙○○
共      同
訴訟代理人  景玉鳳律師
            陳家良律師
被      告  合作金庫商業銀行股份有限公司
法定代理人  甲○○
訴訟代理人  戊○○
            丁○○
            己○○
上列當事人間債務人異議之訴事件，經本院於民國98年10月9日
言詞辯論終結，判決如下：
    主  文
本院九十八年度司執字第三三０三一號清償債務強制執行事件，
對原告乙○○、丙○○所為之強制執行程序應予撤銷。
訴訟費用由被告負擔。
    事實及理由
一、原告主張：原告之父戴芳明生前擔任鎰弘股份有限公司（下
    稱鎰弘公司）向被告借款之連帶保證人，於民國85年4月13
    日死亡後遺留鉅額保證債務（下稱系爭保證債務），原告雖
    於85年5月間以繼承人身分向本院辦理拋棄繼承，然因不闇
    法律規定，未繳聲請費用，致遭本院駁回，嗣原告繼承之系
    爭保證債務，經本院95年度重訴字第143號及臺灣高等法院
    95年度重上字第448號判決原告應與訴外人盧淑芬、戴惠美
    連帶給付被告新台幣（下同）2,558萬6,317元確定（下稱系
    爭執行名義），被告並據以聲請強制執行，由本院以98年度
    司執字第33031號清償債務強制執行事件（下稱系爭強制執
    行事件）受理在案，惟戴芳明所留遺產均已遭被告強制執行
    抵償債務，尚有高達2,558萬6,317元之系爭保證債務未清償
    ，依98年6月10日增訂民法繼承編施行法第1條之3第2項「繼
    承在民法繼承編中華民國98年5月22日修正施行前開始，繼
    承人對於繼承開始以前已發生代負履行責任之保證契約債務
    ，由其繼續履行債務顯失公平者，以所得遺產為限，負清償
    責任」之規定，原告既未繼承取得戴芳明任何遺產，系爭保
    證債務由原告繼續履行顯失公平，自不應由原告負擔清償責
    任，是系爭執行名義成立後，顯有消滅或妨礙債權人請求之
    事由發生，爰依強制執行法第14條第1項前段規定，提起本
    件債務人異議之訴，請求撤銷系爭強制執行事件對原告之強
    制執行程序，並追加依強制執行法第15條規定為請求等情。
    並聲明：如主文第1項所示。
二、被告則以：(1)民法繼承編施行法第1條之3第2項所謂「顯失
    公平」，乃一不確定法律概念，應視個案情況分別以觀，原
    告經濟地位或知識經驗均優於常人，其欲比照弱勢者，僅以
    債務龐大為由即主張顯失公平，要求免除原於舊法施行期間
    應負擔之繼承債務，將置債權人信賴保護、法律不溯既往原
    則於何地，自難謂為公平。(2)原告除因拋棄繼承未備致繼承
    系爭保證債務外，尚有繼承約1,000萬元之財產，非僅繼承
    「天上掉下來」之龐大債務，且原告繼承系爭保證債務係因
    可歸責於己之事由，要難將此不利益轉由債權人即被告承擔
    等語置辯。並聲明：原告之訴駁回。
三、原告主張其父戴芳明生前擔任鎰弘公司向被告借款之連帶保
    證人，於85年4月13日死亡後，遺留系爭保證債務為原告繼
    承，嗣被告對原告取得債權額2,558萬6,317元之系爭執行名
    義，並據以聲請強制執行，由本院以系爭強制執行事件受理
    在案之事實，有死亡證明書、戶籍謄本、判決書及本院執行
    處函為證（本院卷一第8至28頁），且為被告所不爭執，自
    堪信為真實。
四、原告復主張其並未繼承取得戴芳明任何遺產，系爭保證債務
    由原告繼續履行顯失公平，其得依民法繼承編施行法第1條
    之3第2項規定，以所得遺產為限負清償責任即免負清償責任
    等情，則為被告所否認，並以前詞置辯。經查：
  (1)按「繼承在民法繼承編中華民國98年5月22日修正施行前開
    始，繼承人對於繼承開始以前已發生代負履行責任之保證契
    約債務，由其繼續履行債務顯失公平者，以所得遺產為限，
    負清償責任」，98年6月10日修正公布之民法繼承編施行法
    第1條之3第2項定有明文。查鎰弘公司邀戴芳明為連帶保證
    人，於82年至83年間分次向被告借款合計4,600萬元，迨於
    84年4月底，鎰弘公司未依約攤還本息或繳納利息，被告於
    本院84年度執字第10001號、85年度執字第7148號執行及抵
    銷鎰弘公司於被告之存款，各受償1,043萬9,655元、1,772
    萬2,403元及1萬6,226元，合計2,817萬8,284元，尚欠系爭
    保證債務之2,558萬6,317元本金及其利息、違約金，迄今共
    約5,909萬6,578元（同上卷第11至12頁、第104至130頁），
    被告固提出戴芳明之遺產稅免稅證明書（同上卷第86、87頁
    ），辯稱原告繼承約1,000萬元之遺產，然被告亦自承本件
    已無戴芳明之遺產可供執行（本院卷二第12頁背面），可見
    戴芳明雖留有遺產約1,000萬元，然經被告強制執行尚有不
    足，仍遺有上開鉅額系爭保證債務為原告繼承，是原告既未
    取得戴芳明遺產之任何實質利益（縱有獲益亦不逾1,000萬
    元），竟須負擔金額高達5、6千萬元之系爭保證債務，衡諸
    一般社會常情，由其繼續履行債務顯失公平，依前揭說明，
    原告自得依民法繼承編施行法第1條之3第2項規定，以所得
    遺產為限，負清償責任。
  (2)被告雖抗辯原告經濟地位或知識經驗均優於常人，僅以債務
    龐大為由即主張顯失公平，要求免除繼承之系爭保證債務，
    將置債權人信賴保護、法律不溯既往原則於何地，難謂為公
    平云云。惟98年6月10日修正公布之民法繼承編施行法第1條
    之3第2項已明定如前所述，縱原告經濟地位或知識經驗均優
    於常人，仍難負擔5、6千萬元之龐大債務，衡情既有顯失公
    平之實，即有前開法條之適用，殊無斟酌考量債權人信賴保
    護、法律不溯既往原則之必要。
  (3)被告復抗辯原告繼承系爭保證債務係因可歸責於己之事由，
    要難將此不利益轉由債權人即被告承擔云云。然此乃被告誤
    引民法繼承編施行法第1條之3第4項「因不可歸責於己之事
    由或未同財共居，於繼承開始時無法知悉繼承債務之存在」
    之要件，所辯顯不足採。
五、按「執行名義成立後，如有消滅或妨礙債權人請求之事由發
    生，債務人得於強制執行程序終結前，向執行法院對債權人
    提起異議之訴」，強制執行法第14條第1項前段定有明文。
    查系爭執行名義成立後，原告既得依民法繼承編施行法第1
    條之3第2項規定，主張以所得戴芳明遺產為限，負清償責任
    ，且現已無戴芳明遺產可供執行，即屬有消滅或妨礙被告債
    權人請求之事由發生，原告自得於強制執行程序終結前，向
    本院對被告提起異議之訴，請求撤銷對原告所為之強制執行
    程序。被告固抗辯其僅對原告乙○○聲請強制執行，並未對
    原告丙○○為聲請云云，惟被告聲請系爭強制執行事件所列
    債務人計有盧淑芬、丙○○、戴惠美、乙○○等4人，業經
    本院調閱執行卷宗查明屬實，可見被告並非僅對乙○○聲請
    強制執行，雖系爭強制執行事件目前僅執行乙○○之財產，
    然被告既有對丙○○聲請強制執行，即應認被告已對丙○○
    開始強制執行程序，於系爭強制執行事件終結前，被告可隨
    時陳報丙○○之財產請求予以執行，故丙○○自亦有提起本
    件債務人異議之訴之實益。
六、從而，原告依強制執行法第14條第1項前段之規定，提起債
    務人異議之訴，請求判決系爭強制執行事件對原告乙○○、
    丙○○所為之強制執行程序應予撤銷，洵屬正當，應予准許
    。又原告依強制執行法第14條第1項前段規定之請求既有理
    由，其依同法第15條之請求即無審究之必要，附此敘明。
七、本件事證已臻明確，兩造其餘主張及攻擊防禦方法，核與判
    決結果不生影響，爰不一一論述，附此敘明。
八、訴訟費用負擔之依據：民事訴訟法第78條。
中    華    民    國    98    年    10    月    23    日
                  民事第二庭    法  官  連士綱
以上正本係照原本作成
如對本判決上訴，須於判決送達後20日內向本院提出上訴狀
中    華    民    國    98    年    10    月    23    日
                                書記官  吳俞玲


司法院資訊處製作；財團法人民間司法改革基金會備份。
